---
title: "R Notebook"
output: html_notebook
---

## R jako kalkulator

ctrl + enter wywołajlinie kodu
ctrl + shift + enter wywołaj wszystkie linie kodu


```{r}
2+3
2^10
100/5

sqrt(100)
exp(1) # e^1
log(x = 100, base = 10)
```

## Tworzenie obiektów i ich usuwanie

```{r}
x<- 2
y <- x^10
y <- y^(1/4)
z <- x*y

x
print (x)
y
z
```
```{r}
remove (x) #remove = rm
rm (y,z)
```


## Wektory

Tworzenie wektorów

```{r}
u01 <- c(10, 20, 30, 40, 50)
u02 <- seq (from = 10, to = 50, by = 10)
u03 <- c(10L, 20L, 30L, 40L, 50L)
u04 <- 1:5
u05 <- rep(10, 5)
u06 <- rep (1:3, 3)
u07 <- rep(c(1, 2, 4), c(2, 3, 4))
u08 <- c("Ala", "ma", "kota")
u09 <- c(TRUE, TRUE, FALSE, FALSE) # TRUE = T, FALSE = F, lepiej nie używać
u10 <-  u01>20
```

wbudowane wektory
```{r}
LETTERS 
letters
month.name
```

Odwoływanie się do elementu w wektorze
```{r}
u01 [1]
u01 [c(1, 3)]
u01 [1:3]
head (u01, 3)
tail (u01, 1)
```
Nadpisywanie i dodawanie elementów
```{r}
u01 [3] <- 300
u01 [1:2] <- c(100, 200)


u01 [6:7] <- c(60, 70)

u01 [8] <- "80"

u08[4:6] <- c("i", 2,  "psy.")
u08
```

Działania na wektorach
```{r}
sum (u02)
sum (u09)

mean (u02)
sd (u02)
median (u02)

sqrt (u02)
log (u02)

u02 <- u02 + 100
u02 <- u02/10
u02 <- u02/10
u02 <- u02 + 10

u03 +u04
u03*u04

```


Braki danych
```{r}
?NA # pomoc do NA

#Na - brak danych
#Pomoc - ? (raczej w konsoli) / F1

u11 <- c(180, 160, NA, 200)
u11

mean(u11)
mean(u11,na.rm = TRUE)

sum (u11, na.rm = TRUE)
sqrt(u11)


```

Wartości specjalne
```{r}
u12 <- (-1):4
u12

log(u12)
log(Inf)

#NaN - Not a Number
#Inf - infinity - nieskończoność
```

## Faktory / Czynniki

```{r}
f1 <- c('Podstawowe', 'Srednie', 'Wyzsze', 'Zawodowe', 'Podstawowe', "Srednie", 'Srednie', 'Wyzsze', 'Wyzsze', 'Srednie')

f1 
class(f1)
table (f1)
barplot(table(f1))

f1
f1<- factor(f1, levels = c('Podstawowe', 'Zawodowe', 'Srednie', 'Wyzsze'))
table(f1)
class(f1)

barplot(table(f1))



```
```{r}

```

## Macierze 

```{r}
m1 <- matrix(1:12, nrow=4)

m2 <- matrix(1:12, nrow=4, byrow = TRUE)

m3 <- matrix(u06, ncol=3) #macierz kwadratowa, tyle samo wierszy co kolumn

m1
m2
m3

m4 <- cbind(u02, u03, u04)
m4

m5 <- rbind (u02, u03, u04)
m5

m6 <- diag(1:4) # macierz diagonalna
m6

m7 <- diag(1, nrow=3) # macierz jednostkowa
m7

m8 <- cbind(letters[1:5], LETTERS[6:10])
m8

m9 <- rbind(u08, u12)
m9

m10 <- m1<=6
m10

#wszystkie elementy macierzy są tego samego typu


```
Sprawdzanie klasy / typu macierzy
```{r}
class (m1)
typeof (m1)
is.matrix (m1)
is.integer(m1)
```
Sprawdzanie wymiarów macierzy
```{r}
length(m1)
nrow(m1)
ncol(m1)
dim(m1)

```


Odwoływaniue się i nadpisywanie elementów macierzy
```{r}
m1[1,2]
m1[3,]
m1[,2]
m1[2:4, 2:3]

m1[4,3] <- 0
m1

m1[,1] <- c(10, 20, 30, 40)
m1

m1[,2] <- m1[,2]*100
m1

m3[1,1] <- 'a'
m3

typeof(m3)
```
Działania na macierzach
```{r}
sum(m1)
mean(m1)

sqrt(m1)

m1 + m2 
```

## Ramki danych

Tworzenie ramek danych
```{r}
df1 <- data.frame (imie =c('Mruczek', 'Puszek', 'Lusia', 'Szeryf', 'Hiacynta', 'Irys'),  wiek = c(8, 2, 7, 5, 2, 2))
df1

df2 <- data.frame (u03, u05, u10)
df2

df3 <- data.frame(m5)
df3

df4 <- data.frame (r=1:10)
#df4$0 <- c(2*pi*1, 2*pi**2)
df4

df4$O <- 2*df4$r*pi
df4

df4$P <- pi*df4$r^2
df4


```


Odwoływanie się do elementów ramki danych
```{r}
# [wiersz, kolumna]
df1[2,1]
#cały wiersz
df1[2, ]

df1[, 1]

df1[,1, drop= FALSE]

df1[,"imie"]

df2[,2:3]
df2[,c(1,3)]
df2[,c("u03", "u05")]


df2 [1:2,c(1, 3)]

df$imie
```

Przydatne funkcje

```{r}
nrow(df1)
ncol(df1)
dim(df1)

colnames (df1)
colnames(df1) <- c("Imie", "Wiek")
df1

str(df1)


```

## Listy

Tworzenie list
```{r}
l1 <- list(u01, u02, m1, m10)
l1

l2 <- list()
l2

l2[[1]] <- u01
l2[[2]] <- m1
l2[[3]] <- l1 
l2

l3 <- list(a= 1:3, b = letters [1:4], c = matrix(1:4, ncol=2))
l3

l3[["d"]]<- c(TRUE, FALSE)
l3

l3$e <- df1
l3

l4 <- list(df1, df2, df3, df4)
l4
```
Odwoływanie się do elementów listy
```{r}
l3[[1]] #wektor
l3[1] #lista
l3[1:2] #lista

l3["c"] #lista
l3[["c"]] #macierz

l3$c #macierz

#cel to element d
l3[[2]][4]
#wektor --> dowoływanie sie do wektora []

#Elementr b i 4 element
l3[["b"]][4]

#l3 ramka danych uimie

l3[[5]][,1]
l3[['e']][,'Imie']

l3$e$Imie

l2[[3]][[3]][,1]

```

